最高法院民事判決　　　　　　　九十六年度台上字第一四八號
上　訴　人　乙 ○ ○
訴訟代理人　吳 孟 勳律師
被 上訴 人　甲○○○
上列當事人間請求返還不當得利事件，上訴人對於中華民國九十
五年六月二十七日台灣高等法院第二審判決（九十四年度重上字
第二八二號），提起上訴，本院判決如下：
    主  文
原判決除假執行部分外廢棄，發回台灣高等法院。
    理  由
本件被上訴人主張：伊之債務人黃寶鏞前於民國七十九年五月十
四日向上訴人買受座落台北縣金山鄉○○段照湖小段五一一地號
等六十六筆土地已付價金新台幣（下同）八千七百萬元，因黃寶
鏞無自耕能力致買賣契約無效，上訴人應依不當得利法律關係返
還，因伊對黃寶鏞有債權存在，而黃寶鏞怠於行使權利，上訴人
又聲明異議，爰依民法第二百四十二條、強制執行法第一百二十
條第二項規定，求為命上訴人給付黃寶鏞八千七百萬元及自九十
三年四月二十八日起至清償日止之法定遲延利息並由伊代位受領
之判決。
上訴人則以：黃寶鏞已於八十一年四月十四日授權盧國勳律師將
上開六十六筆土地抵押債權讓與訴外人鴻豐開發股份有限公司（
下稱鴻豐公司），黃寶鏞對伊已無任何債權存在等詞，資為抗辯
。
原審廢棄第一審所為被上訴人敗訴之判決，改判如其訴之聲明，
無非以：黃寶鏞於七十九年五月十四日向上訴人買受系爭六十六
筆土地已給付八千七百萬元，因黃寶鏞不具自耕能力，該買賣契
約無效，黃寶鏞因而對上訴人有八千七百萬元之不當得利返還請
求權存在，為兩造所不爭執，且有原審八十三年上字第一一六四
號、最高法院八十四年台上字第九五三號民事裁定可按，堪信為
真實，上訴人雖以前揭情詞置辯。惟查訴外人鴻豐公司於前開八
十三年上字第一一六四號民事事件已於八十二年四月二十九日台
灣台北地方法院審理時陳稱未受讓黃寶鏞對上訴人任何會錢債權
，受讓上開抵押權及所有權移轉請求權對價是黃寶鏞欠我們約五
億元之債權，迄至該案判決確定之日八十四年五月九日止，黃寶
鏞並無讓與對上訴人之八千七百萬元之不當得利債權予鴻豐公司
之意思，自不可能於八十一年四月六日，更不可能於八十七年十
月九日授權盧國勳律師代理其辦理八千七百萬元不當得利債權之
讓與事宜，是以被上訴人所提八十一年四月六日經中華旅行社驗
證之授權書中所記載授權盧國勳律師辦理之「抵押債權讓與」，
絕不含八千七百萬元之不當得利債權，至為明確。被上訴人對黃
寶鏞之債權屆期未獲清償，已構成給付遲延，黃寶鏞對上訴人既
有八千七百萬元之不當得利之債權存在，而怠於行使其權利，則
被上訴人代位向上訴人請求給付且由其代位受領，並無不合等詞
，為其判斷之基礎。
惟所謂最高限額之抵押契約，係指所有人提供抵押物，與債權人
訂立在一定金額之限度內，擔保現在已發生及將來可能發生之債
權之抵押權設定契約而言。此種抵押權所擔保之債權，除訂約時
已發生之債權外，即將來發生之債權，在約定限額之範圍內，亦
為抵押權效力所及（本院六十六年台上字第一０九七號判例前段
參照）。又抵押權不得由債權分離而為讓與或為其他債權之擔保
，民法第八百七十條定有明文。本件上訴人一再抗辯，黃寶鏞對
其所有之八千七百萬元債權及利息債權已隨同抵押權讓與鴻豐公
司等語。此外原審於另案訴外人林毓杭與乙○○、黃寶鏞間確認
債權存在等事件（台灣台北地方法院八十二年重訴字第一九九五
號、原審八十三年上字第一一六四號），審理結果，係認定黃寶
鏞對於乙○○確有以系爭六十六筆土地為擔保之八千七百萬元之
不當得利抵押債權存在，第一審判決原告林毓杭得以其債權額及
執行費請求扣押其中五百十七萬四千四百二十五元並無不合，爰
維持第一審所為黃寶鏞、乙○○敗訴之判決，駁回其上訴，乙○
○雖對之提起第三審上訴，亦經本院以八十四年度台上字第九五
三號裁定駁回上訴確定在案，有各該判決影本附於第一審卷可按
。倘係真實，且上開八千七百萬元之抵押權額，亦在約定之最高
限額之抵押權內，自為抵押權效力所及。如上開最高限額之抵押
權黃寶鏞確已移轉予訴外人鴻豐公司，上開不當得利之抵押債權
，自應一併移轉。則黃寶鏞是否仍得對上訴人即乙○○主張上開
債權仍舊存在，被上訴人是否仍得代位其主張，並請求上訴人給
付，均非無疑，實情如何，尚待原審調查審認，以為判斷之依據
。上訴論旨，指摘原判決不當，求予廢棄，非無理由。
據上論結，本件上訴為有理由。依民事訴訟法第四百七十七條第
一項、第四百七十八條第二項，判決如主文。
中　　華　　民　　國　九十六　年　　一　　月　 十八 　日
                      最高法院民事第六庭
                          審判長法官  許　朝　雄
                                法官  謝　正　勝
                                法官  鄭　玉　山
                                法官  吳　麗　女
                                法官  袁　靜　文
      本件正本證明與原本無異
                                      書  記  官
中　　華　　民　　國　九十六　年　　一　　月　 三十 　日
                                                      Ｅ
